【裁判字號】    97,裁,5356
【裁判日期】    971218
【裁判案由】    綜合所得稅
【裁判全文】
最  高  行  政  法  院  裁  定
                                      97年度裁字第5356號
上  訴  人  甲○○
訴訟代理人  林志忠律師
            陳國華律師
被  訴  人  財政部臺北市國稅局
代  表  人  凌忠嫄
上列當事人間綜合所得稅事件，上訴人對於中華民國97年10月1
日臺北高等行政法院97年度簡字第394號判決，提起上訴，本院
裁定如下：
    主  文
上訴駁回。
上訴審訴訟費用由上訴人負擔。
    理  由
一、對於適用簡易程序之裁判提起上訴，須經本院許可，且該許
    可以訴訟事件所涉及之法律見解具有原則性者為限，行政訴
    訟法第235條定有明文。所謂法律見解具有原則性，係指該
    事件所涉及之法律問題意義重大，而有加以闡釋之必要情形
    而言，非以其對於該訴訟當事人之勝敗有無決定性影響為斷
    ；例如對行政命令是否牴觸法律所為之判斷，或就同類事件
    高等行政法院所表示之見解相互牴觸，有由本院統一法律上
    意見或確認其意見之必要情形屬之。
二、查上訴人配偶賴明旭係大園投資股份有限公司（下稱大園公
    司）股東，該公司於民國92年6月30日與欣託建設股份有限
    公司（下稱欣託公司）合併，以欣託公司為存續公司，並更
    名為大園企業股份有限公司，被上訴人初查以大園公司股東
    所取得之全部合併對價超過其全體股東之出資額部分，乃按
    上訴人配偶出資比例（0.3%）核定營利所得新臺幣（下同）
    690,000元，並通報被上訴人所屬士林稽徵所以95年8月18
    日第0000000000號綜合所得稅核定通知書檢附稅額繳款書，
    連同上訴人本人漏報之財產交易所得19,710元，歸課上訴人
    綜合所得總額1,965,592元，補徵應納稅額80,662元；另以
    被上訴人95年9月4日Ｚ0000000000000號處分書檢附罰鍰繳款
    書，按所漏稅額79,480元處0.5倍罰鍰39,700元，嗣後經追
    認可扣抵稅額2,541元，復以被上訴人所屬士林稽徵所95年
    12月5日綜合所得稅核定通知書檢附稅額繳款書，更正補徵
    應納稅額78,121元。上訴人不服，主張公司合併而增加股數
    係大園公司處分資產所發生之資本公積導致，實際並未發放
    股利，非屬已實現之收入，又上訴人配偶因合併取得增加之
    股數尚未轉讓，並無任何收益，應俟出售或轉讓相關股份取
    得現金收益時再行課徵，亦不應處罰鍰云云，申請復查。案
    經被上訴人審查認為：大園公司實收資本額20,000,000元，
    每股100元，分為200,000股，欣託公司實收資本額6,000,00
    0元，每股100元，分為60,000股，兩家公司於92年度合併，
    雙方約定欣託公司為存續公司，大園公司為消滅公司，換股
    比例係以大園公司之每1股換取欣託公司於合併增資發行之
    新股12.5股，合併基準日為92年6月30日，上訴人配偶於合
    併前持有大園公司600股（即出資額60,000元），合併後換
    得欣託公司7,500股（價值750,000元），上訴人配偶取得欣
    託公司股份，超過其出資額部分690,000元，應視為股利所
    得（投資收益）課徵所得稅，原核定並無不合；又原處罰鍰
    固非無據，惟原查追認系爭所得可扣抵稅額2,541元，重行
    核算按所漏稅額76,939元處0.5倍罰鍰38,400元，原處罰鍰
    准予追減1,300元，遂作成96年5月2日財北國稅法二字第096
    0228107號復查決定。上訴人仍表不服，提起訴願，經財政
    部認本件原處分機關僅依公平市價基礎，逕按消滅公司與存
    續公司資本額與持股比例，計算消滅公司之股東所分配財產
    價額超過其對消滅公司出資額之差額收益，惟消滅公司資本
    公積內有無內含股東出資額項目及消滅公司之股東所獲存續
    公司增資股份其增資性質及資本來源為何，仍有待查明，以
    96年9月13日臺財訴字第09600257690號訴願決定將原復查決
    定撤銷，囑由原處分機關另為處分。嗣經被上訴人重新審查
    後，變更核定罰鍰38,400元，其餘部分均予維持，遂作成97
    年1月22日財北國稅法二字第0960249113號重核復查決定。
    上訴人仍表不服，主張為減少大園公司及欣託公司二家公司
    帳務及申報業務之重複處理而合併，合併後股東持有股數容
    或有增加，惟股東權益並無變化，其配偶並未自合併之過程
    中取得任何收益，被上訴人違反實質課稅原則及綜合所得稅
    現金收付制精神，又上訴人配偶係於92年6月間取得系爭合
    併新股，被上訴人卻引用行為時尚未發布之財政部93年9月
    21日臺財稅字第09304538300號函釋為依據，違反法律不溯
    及既往原則，且該函釋逾越所得稅法規定「所獲分配之股利
    」之概念，亦屬無效，況上訴人配偶並未將取得存續之欣託
    公司股份出售變現，故與該函釋之要件亦不相符；又上訴人
    主觀上並無違章短漏報稅捐之故意或過失，縱令稅捐機關於
    事後改變立場，認股票於取得時即應納稅，然此既非上訴人
    所知悉或可得而知，自不能裁處罰鍰云云，提起訴願，遭決
    定駁回，遂提起本件行政訴訟。經原審法院適用簡易程序駁
    回其訴，上訴人仍不服提起上訴，主張略以：公司之吸收合
    併，即指由二以上之公司依公司法之規定併歸為一個（存續
    ）公司，消滅公司之權利義務由存續公司「概括承受」，申
    言之，在公司合併之場合，消滅公司之權利義務係由存續公
    司「概括承受」，而消滅公司之股東亦係依法「當然取得」
    存續公司之股份，絕非原判決所認定以消滅公司之資本公積
    現金實現後，再用以「認購」存續公司之股份，原判決論理
    基礎，與公司合併之概念迥不相同。原判決未查明本件資本
    公積轉增資乙節業申請核准在案，致受被上訴人錯誤之主張
    影響，悖於公司合併之概念，而認定本件大園投資公司之資
    本公積已屬現金實現，復未說明何以在一個單純公司合併及
    資本公積轉增資之案件，竟會解為「相當係消滅之大園投資
    公司之資本公積以現金實現，該公司股東再用以認購欣託建
    設公司增資發行之新股」，原判決有理由不備及適用法則不
    當之違誤。又上訴人於合併後取得消滅之大園投資公司以資
    本公積增資發行新股之股份，係以大園投資公司於90年公司
    法修正前「處分資產之溢價收入」辦理，並經主管機關核准
    ，故上人訴人之配偶係取得大園投資公司以資本公積轉增資
    而配發之股份，洵堪認定。上訴人取得此資本公積增資配發
    之新股，並無所得可言，原判決未能細查及此，有適用法則
    不當及理由不備之違背法令云云。本院經核上訴意旨，乃上
    訴人以其對法律上見解之歧異，就原審取捨證據、認定事實
    、適用法律之職權行使，指摘其為不當，且無涉法律見解具
    有原則上之重要情事，有由本院統一法律上意見或確認其意
    見之必要情形。上訴人提起上訴，不合首揭規定，不應許可
    ，其上訴難謂合法，應予駁回。
三、依行政訴訟法第249條第1項前段、第104條、民事訴訟法第9
    5條、第78條，裁定如主文。
中    華    民    國    97    年    12    月    18    日
                    最高行政法院第六庭
                        審判長法官  吳  明  鴻
                              法官  胡  方  新
                              法官  林  茂  權
                              法官  侯  東  昇
                              法官  黃  秋  鴻
以  上  正  本  證  明  與  原  本  無  異
中    華    民    國    97    年    12    月    18    日
                              書記官  王  福  瀛


司法院資訊處製作；財團法人民間司法改革基金會備份。
